【裁判字號】    98,上更(一),155
【裁判日期】    981228
【裁判案由】    貪污治罪條例
【裁判全文】
臺灣高等法院臺中分院刑事判決     98年度上更(一)字第155號
上  訴  人  臺灣彰化地方法院檢察署檢察官
上  訴  人
即  被  告  丁○○
選任辯護人  蔡易紘律師
上  訴  人
即  被  告  乙  ○
選任辯護人  陳居亮律師
上  訴  人
即  被  告  甲○○（原名呂玉鳳）
選任辯護人  趙建興律師
上列上訴人等因被告等犯貪污治罪條例等案件，不服臺灣彰化地
方法院91年度訴字第1350號中華民國95年10月13日第一審判決（
起訴案號：臺灣彰化地方法院檢察署89年度偵字第7431、7432、
7433 、7434號、91年度偵字第7442、7433號），提起上訴，經
判決後，由最高法院發回更審，本院判決如下：
    主    文
原判決關於丁○○收受回扣、乙○交付賄賂、其二人定應執行刑
及甲○○部分均撤銷。
丁○○公務員共同犯經辦公用工程收取回扣罪，處有期徒刑拾壹
年，褫奪公權柒年，所得財物新臺幣肆拾捌萬捌仟捌佰元應與甲
○○連帶追繳沒收，如全部或一部無法追繳時，應以其二人財產
連帶抵償之。
乙○共同犯使公務員登載不實罪，處有期徒刑捌月，減為有期徒
刑肆月，如易科罰金以銀元佰元（即新臺幣玖佰元）折算壹日
。
甲○○與公務員共同犯經辦公用工程收取回扣罪，處有期徒刑貳
年柒月，褫奪公權壹年，所得財物新臺幣肆拾捌萬捌仟捌佰元應
與丁○○連帶追繳沒收，如全部或一部無法追繳時，應以其二人
財產連帶抵償之。
    犯罪事實
一、丁○○自民國81年10月1日起，擔任交通部高速鐵路工程籌
    備處（下稱高鐵籌備處）幫工程司，後於86年1月31日高鐵
    籌備處改制為交通部高速鐵路工程局（下稱高鐵局），仍擔
    任幫工程司，迄86年5月1日調升為高鐵局第五組副工程司，
    係屬依法令服務於國家所屬機關而具有法定職務權限之公務
    員。又其係高鐵局「高鐵用地取得零星樁位測釘工作案」（
    下稱測釘案）之承辦人，該案於87年4月8日第1次招標，僅
    有設於高雄市○○區○○路367巷19號之邱億工程顧問股份
    有限公司（下稱邱億公司）前來投標，因投標家數不足而流
    標。丁○○見有意前來投標該案之業者甚少，認易於操控，
    即聯絡與其私交甚篤，彼此有經濟來往之友人乙○欲行圍標
    。丁○○即基於經辦公用工程收取回扣之故意，並與乙○共
    同基於圍標使公務員登載不實之犯意聯絡，二人協議由乙○
    聯合其他廠商圍標測釘案，丁○○則利用其係該工程承辦人
    之身分，俾利邱億公司得標，但乙○須交付工程價款若干成
    數回扣予丁○○（按丁○○索取回扣之成數不一，時而變化
    ，故成數無法確定）。乙○遂於同年5月間，與聯鉿測量有
    限公司（下稱聯鉿公司）負責人杜業源（其所犯使公務員登
    載不實罪，業經原審判決有期徒刑六月，如易科罰金以銀元
    三百元折算一日，未經上訴而確定）協議圍標測釘案，約定
    俟邱億公司得標，該測釘案臺中以北路段由聯鉿公司施作並
    均分利潤，杜業源須負責籌措3家廠商之押標金45萬元，杜
    業源即與乙○、丁○○共同基於明知為不實之事項，而使公
    務員登載於職務上所掌公文書之犯意，而為圍標之行為。另
    乙○則出面向恆益工程顧問有限公司（下稱恆益公司）之負
    責人王生元（經本院以96年度上訴字第456號判決無罪確定
    ）借牌，以利圍標，惟王生元不願出借牌照供乙○圍標，但
    又不願開罪於乙○，故只交付營業稅單影本1紙，其他投標
    審查資格所需之文件如恆益公司最新之營利事業登記證、商
    業會員證、公司執照等（按恆益公司於85年4月20日公司登
    記事項變更及於85年曾換發會員證），均未予交付。丁○○
    為使乙○之圍標工作得以順遂，除曾與乙○商討過底價多寡
    外，尚利用本件測釘案之底價建議小組召集人傅景昌甫接手
    有關建議底價事宜，不暸解承辦人不可參與建議底價研商，
    竟由丁○○列席底價建議小組報告工作事宜完畢後，未隨即
    離席，且參與討論，經傅景昌決定建議底價為每支單價4481
    元，丁○○亦因此知悉底價。乙○填寫邱億公司標價為每支
    單價4450元及恆益公司之投標單、杜業源填寫聯鉿公司標價
    為每支單價6000元之投標單，於87年5月15日投遞參加投標
    。87年5月16日開標日，乙○囑其友人涂勝娣代表恆益公司
    ，並與杜業源一同至高鐵局參與圍標。因乙○所持之恆益有
    限公司投標文件，除營業稅單影本1紙係屬變更後之文件，
    餘均係王生元早昔所寄放之舊文件，與變更後之資料不符，
    故被以資格不符而廢標，惟該日亦有另家世大測量工程顧問
    有限公司（下稱世大公司）至現場參與投標，而乙○等人之
    圍標行為，致使高鐵局第四組承辦招標業務不知情之公務員
    林麗珠，記載有上開4家公司投標，其中恆益公司資格不符
    廢標，將未有實際競標之不實事項登載於職務上所製作之「
    開標、比價紀錄表」，足以生損害於高鐵局就測釘案委辦程
    序、比價制度之正確性及公正性。嗣經高鐵局主任秘書許桂
    臨於87年5月16日上午9時50分許，核定底價為每支單價4450
    元，恰與邱億公司之標價相同，之後許桂臨密封後即送往高
    鐵局開標會場，於同日上午10時許開標，因邱億公司報價為
    每支單價4450元，其報價最低，且進入核定底價，因而得標
    ，並於同年6月10日與高鐵局訂立高鐵用地取得零星樁位測
    釘工作合約。測釘案自87年6月20日開工後，按進度完工驗
    收，邱億公司先後5次向高鐵局請款，而高鐵局亦核付之，
    各次核付之日期及金額為：第1次於87年8月10日支付295 萬
    7160元，第2次於87年9月14日支付153萬5484元，第3次於88
    年1月13日支付82萬4666元，第4次於88年1月25日撥付221
    萬0650元，第5次於88年2月22日撥付29萬2084元。且乙○均
    以邱億公司設於中國國際商業銀行楠梓分行00000000000帳
    號或高雄區中小企業銀行楠梓分行00000000000000帳號申請
    核付。又甲○○（原名呂玉鳳）為丁○○信任之友人，二人
    度頗有交情，甲○○常至由丁○○實際經營之庸正工程測量
    顧問國際公司（下稱庸正公司）處理會計事宜，並因丁○○
    之介紹認識乙○，有金錢借貸關係，故深知乙○之經濟狀況
    ，嗣丁○○見該工程將近結束，而乙○本身財力不佳，為確
    保能取得所欲索取之回扣，甲○○乃基於與有公務員身分之
    丁○○共同收取回扣之犯意聯絡，由乙○於88年4月15日，
    在甲○○所任職之臺灣銀行嘉義分行開設邱億公司000000
    000000活期存款帳號，並將存摺及印章交由甲○○保管，以
    便丁○○得以掌控高鐵局撥予邱億公司之工程款。於88年7
    月邱億公司申請核付第6次工程款期間，丁○○原指示高鐵
    局第五組工程助理張志雄轉告該局會計室科員王淑媛，以邱
    億公司上開臺灣銀行嘉義分行帳號辦理撥付，並交付該帳號
    存摺封面影本1張與張志雄，惟張志雄因察覺有異而未依其
    指示辦理，丁○○為得以順利取得回扣，即自行簽辦核付該
    次工程價款，並於報銷單據明細表受款人欄記載：「請匯入
    邱億工程顧問有限公司臺灣銀行嘉義分行000000000000」。
    同年7月28日，第6次工程款103萬5412元撥付至邱億公司上
    開臺灣銀行嘉義分行帳號後，甲○○知乙○經濟吃緊，為取
    回乙○前所借之款項（含利息）及趕緊保有丁○○應有之回
    扣，即於翌日（同年月29日）以其保管之邱億公司存摺及印
    章，各支領48萬8800元及54萬1000元，並存入其於同分行開
    設之000000000000簡便融資貸款帳戶內，其中54萬1000元係
    甲○○取回乙○所借款項之本金及利息，另外之48萬8800元
    即為乙○交付丁○○之回扣。甲○○取得丁○○同意後，未
    將該回扣直接交予丁○○，而先存於該簡便融資貸款帳號內
    。其後邱億公司復於同年11月11日向高鐵局請領99萬4282元
    ，該款亦撥入上開邱億公司於臺灣銀行嘉義分行之帳號內，
    惟因邱億公司之下包請款甚急，邱億公司人員急將款項提出
    ，方未被轉入於他人之帳戶內。（丁○○、乙○另犯「高速
    鐵路彰化縣段地上物查估補償案」部分，前經本院以96年度
    上訴第459號判決分別判處有期徒刑一年四月減為八月、八
    月減為四月而確定。）
二、案經法務部調查局中部地區機動工作組（下稱中機組）移送
    臺灣彰化地方法院檢察署檢察官偵查起訴。
    理    由
一、證據能力之說明：
（一）按證人以聞自被告在審判外所為不利其本人之陳述作為內
      容而為之轉述，本質上等同於被告審判外之自白或其他不
      利於己之陳述，基於同一法理，亦不生對證人詰問之問題
      ，自無傳聞法則之適用，其得否為證據，應恃其是否具備
      任意性與真實性以為斷，依刑事訴訟法第156條第2項，仍
      應調查其他必要之證據，以察其是否與事實相符（最高法
      院97年度臺上字第1836號判決、98年度臺上字第6677號判
      決意旨參照），是被告於法院外之機關所為之自白，即審
      判外之自白，苟非出於不正之方法，且與事實相符者，得
      為證據（最高法院31年上字第1515號判例意旨參照）。本
      案證人杜業源、鄭文勝於原審審理時證述有關被告乙○在
      審判外向其自白丁○○要拿回扣一點五成或二成等語部分
      ，本質上等同於被告乙○在「審判外之自白」，有別於「
      被告以外之人於審判外之陳述」，無刑事訴訟法第159條
      第1項傳聞證據排除法則之適用，本案被告丁○○、乙○
      之選任辯護人主張證人杜業源、鄭文勝之上開證言，係聽
      聞自被告乙○之陳述，屬於傳聞證據，無證據能力云云，
      核與上開證據法則相違，尚有誤會。又本院審酌上開被告
      乙○之審判外自白，被告乙○係在其辦公室內向證人杜業
      源、鄭文勝，且係主動提出（詳見理由二、（四）之證人
      杜業源、鄭文勝證言），核其情節可認其具有任意性，且
      核與後述理由二、（二）、（五）所述之其他客觀事證相
      符，則依刑事訴訟法第156條第1項之規定，自得作為證據
      。
（二）按公務員職務上製作之紀錄文書、證明文書，及從事業務
      之人於業務上或通常業務過程所須製作之紀錄文書、證明
      文書，除顯有不可信之情況外，得為證據，刑事訴訟法第
      159條之4第1、2款定有明文。本案下述所使用之非供述證
      據，包括高鐵局91年10月29日高鐵人字第09100213700號
      函、被告丁○○公務人員履歷表、高鐵局86年2月3日簽、
      高鐵局87年6月3日有關測釘案開標紀錄及合約書草案之簽
      、「開標、比價紀錄表」、廠商出席紀錄表、底價陳核單
      、投標單、報價單、廠商證明文件審查記錄表、高鐵用地
      取得零星樁位測釘工作合約、高鐵局價目單、高鐵局報銷
      單據明細表7紙、被告甲○○名義之000000000000簡便融
      資貸款帳戶、存摺交易明細、交易明細表、臺灣銀行匯入
      匯款登錄單代傳單、臺灣銀行取款憑條2紙，分別係屬公
      務員及從事業務之人於通常業務過程所為之紀錄文書，無
      偽造動機，且查無其他顯然不可信之情況，依上揭條文規
      定，得作為證據。
二、訊據(1)被告丁○○，矢口否認涉有經辦公用工程收取回扣及
    使公務員登載不實之犯行，辯稱：其未曾事前與乙○等人共
    謀圍標測釘案，更未要求回扣，其不是底價建議小組成員，
    無從知曉建議底價額度，第1次開底價建議小組會議報告後
    其就離席，第1次流標後，第2次底價建議小組就沒有開會，
    但證人卻一直說有，其沒有拿取回扣，都是照正常流程運作
    ，其也不是擔任採購人員，都是交給高鐵局第四組發包採購
    ，48萬8800元部分，這是投資款，那是乙○要還款給甲○○
    的，當時是庸正公司跟邱億公司一起去投標臺南的工程案，
    以邱億公司的名義去標，後來邱億公司沒有得手，所以那40
    萬元就沒有退回來，與回扣無關；又第6期工程款之主辦人
    員張志雄因為他擺了2個多月，沒有匯錢給邱億公司，其是
    他的小組長，其才拿他的章去蓋，讓邱億公司可以領款云云
    。(2)被告乙○固承認曾向原審共同被告王生元借用營利稅單
    影本1紙參與投標及找原審共同被告杜業源陪標等情屬實，
    惟矢口否認被起訴之犯行，辯稱：其未曾與丁○○共同圍標
    ，且亦未交付任何回扣予丁○○，至於88年7月28日匯入之
    第6次工程款，經甲○○分二筆領走，其中一筆50萬元是跟
    甲○○借款，其跟她約三個月要還款，但是其一直不方便而
    推托未還，她一直催，中間有人說其向地下錢莊借款，她很
    恐慌，其就說要到臺灣銀行嘉義分行親自開戶，再將帳戶、
    印章交給她，並說工程款撥下來後，由她先扣領，其餘給其
    ，後來該筆103萬多元核撥下來，經員工告知其，其要去領
    那筆錢，結果甲○○說要扣其另一筆48萬8800元，其覺得莫
    名奇妙，當場在臺灣銀行嘉義分行與甲○○吵架，結果她叫
    其去找丁○○，最後其才了解，在此之前有一筆投資款40萬
    元，是邱億公司想要在臺南投標工程案，跟甲○○借押標金
    40萬元，該案邱億公司沒有夠資格，後來沒有進去標，該40
    萬元其要還給甲○○，結果沒有還她，因其當時財務非常困
    難，其有跟她說以後有案子再投標，結果一直沒有標，其也
    沒有還她，所以她就扣其48萬多元，但是連本帶利也沒有那
    麼多，其就跟她吵架，因為邱億公司員工也須要錢，她要其
    打電話給丁○○，其才曉得因為他們二人間有借貸關係，甲
    ○○怕丁○○不還給她錢，所以甲○○就將其48萬多元扣除
    ，叫其去找丁○○云云。(3)被告甲○○（原名呂玉鳳）固就
    其有於88年7月28日將匯入邱億公司在臺灣銀行嘉義分行帳
    戶之款項分二筆予以提領之事，供認不諱，然矢口否認涉有
    幫助經辦公用工程收取回扣之犯行，辯稱：上開提領款中之
    一筆54萬1000元，係乙○所積欠之50萬元本金和利息，他是
    在87年10月26日借貸，約定3個月內還款，當時是因丁○○
    介紹，他說沒有關係借乙○週轉，其從臺灣銀行嘉義分行融
    資戶貸款出來，這是要付利息，其有向丁○○說要保證幫其
    要回來，且因其之貸款是有以丁○○一間房子辦理抵押，其
    才放心將錢借給乙○，但後來乙○不還，其怕他們一起坑其
    ，後因乙○在嘉義分行有開戶，說為讓其放心將該帳戶存摺
    、印章交給其，說若有錢時，可以自己領出來，其當時負債
    約2百萬元，一個人扛家計，又有3個小孩、父母要養，其就
    心急的不想要與他們有借貸關係，其事先有跟乙○、丁○○
    講說此事，其如果有錢，其要將之扣掉，不要再有金錢糾紛
    ，才分兩筆扣款，那個確實是其之錢，即另一筆48萬8800元
    ，係丁○○之借款，其曾向丁○○表明要領這筆48萬8800元
    云云。惟查：
（一）被告丁○○自81年10月1日起，擔任高鐵籌備處幫工程司
      ，後於86年1月31日高鐵籌備處改制為高鐵局，仍擔任幫
      工程司，迄86年5月1日調升為高鐵局第五組副工程司，係
      屬依法令服務於國家所屬機關而具有法定職務權限之公務
      員等情，據被告於原審95年9月20日審理時供述明確（見
      原審卷第九宗第114頁），並有高鐵局91年10月29日高鐵
      人字第09100213700號函，及其所附之被告丁○○公務人
      員履歷表各1份在卷可按（見89年度偵字第7432號卷第293
      至308頁）。又被告丁○○係本件測釘案之承辦人，且依
      高鐵局86年2月3日簽所示（附於偵卷之外放資料第11冊內
      ），該簽係由被告丁○○所簽，主旨係「為高速鐵路工程
      用地取得及地上物拆遷（含車站）等作業需要之零星樁位
      測釘工作，簽請由民間測量公司協理」，足認被告丁○○
      係高鐵局測釘案之承辦人，是被告丁○○係經辦該公用工
      程即測釘案之公務員無誤。又本件測釘案第2次招標，有
      邱億公司、聯鉿公司、恆益公司、世大公司參與投標，其
      中恆益公司投標文件除營業稅單影本1紙係屬變更後之文
      件，餘均係原審同案被告王生元昔所寄放之舊文件，與變
      更後之資料不符，故被以資格不符而廢標，高鐵局第四組
      承辦招標業務之公務員林麗珠，於其職務上所製作之「開
      標、比價紀錄表」，記載有上開4家公司投標，其中恆益
      公司資格不符廢標，開標結果，因邱億公司報價為每支單
      價4450元，其報價最低，且與核定底價相同而進入核定底
      價，因而得標，並於同年6月10日與高鐵局訂立高鐵用地
      取得零星樁位測釘工作合約等情，亦有高鐵局87年6月3日
      有關測釘案開標紀錄及合約書草案之簽、「開標、比價紀
      錄表」、廠商出席紀錄表、底價陳核單、上開公司之投標
      單、報價單、廠商證明文件審查記錄表、高鐵用地取得零
      星樁位測釘工作合約、高鐵局價目單存卷可稽（見中機組
      卷第43至59頁）。
（二）有關圍標部分：
  １、被告乙○於法務部調查局中機組詢問時供承：「（你有無
      於87年間，參加交通部高速鐵路工程局高鐵用地取得零星
      椿位測釘工作〔以下簡稱甲工程〕之招標？詳情說明之。
      ）有的。甲工程第一次招標時，因為只有一邱億公司投標
      ，未達三家廠商，因此流標，為避免甲工程招標再次流標
      ，第二次招標時，我遂找聯鉿測量有限公司負責人杜葉源
      （邱億公司離職員工）、恆益測量有限公司負責人王生元
      配合陪標，最後由邱益公司以4450元得標。」、「（你前
      述找杜葉源、王生元配合投標甲工程，押標金由何人提供
      ？何人領標？標價何人決定？何人代表參加開標？押標金
      由何人領回？詳情說明之。）甲工程第二次招標時，因為
      我資金不足，我遂請杜葉源提供三家廠商押標金45萬元，
      標單由我找人領回，由杜葉源自行繕寫聯鉿公司之標單，
      我則代恆益公司填寫標單並用印，標價皆超過邱億公司標
      價4450元，開標當日，再請杜葉源、涂勝娣（友人）分別
      代表聯鉿公司、恆益公司出席，決標後，則由杜葉源請領
      退還聯鉿、恆益二家公司之押標金30萬元。」、「（邱億
      公司得標承攬甲工程，有無將工作轉包予其他包商？）有
      的。因為投標前，我即與杜葉源談妥，甲工程北部地區部
      分釘椿工作，以每支椿位放樣1200元之代價，交由其承作
      。…」等語（見89年度他字第171號卷第一宗第142頁）。
      又其於同日檢察官偵查時亦供稱：「（是否由杜業源提供
      押標金45萬元？）是。」、「（後來因你邱億公司得標，
      那15萬元轉為履約保證金，另外恆益、聯鉿押標金30萬由
      杜業源申請退還的？）是的。」、「（工程得標以後、臺
      中以北的釘樁測量案，你是否照先前約定交給聯鉿公司施
      作？）是的。」（見同上卷第176頁）。被告乙○業已供
      述其有與原審共同被告杜業源協議圍標測釘案，約定俟邱
      億公司得標，該測釘案臺中以北路段由聯鉿公司施作並均
      分利潤等情，且其之供述一致，並無矛盾之處。
  ２、證人即原審共同被告杜業源於原審審理時以證人身分具結
      證稱：其於87年間認識丁○○、乙○，跟丁○○是其在乙
      ○的邱億公司上班時認識，因是業務上的往來，本件測釘
      案，是乙○打電話給其說有這件工程，他是希望其一起承
      攬，另外找一家圍標，約定臺中以北路段由其承做，做成
      利潤二人均分，但須由其負責籌措押標金，乙○再以快遞
      方式將想好草稿的工程標單寄到其之住所，其再將其之部
      分填寫簽章後，於開標前一天投遞參標，押標金是其跟人
      家借的，共籌45萬元；87年5月16日其有去高鐵局開標，
      當天到場人除乙○外，尚有乙○女友涂勝娣，其問乙○才
      知道另一家陪標的是恆益公司，開完標後由邱億公司得標
      ，其不意外，因其算是陪標的人，因那時陪標底價是乙○
      決定的，他給其單子時，底價已經寫好，其只是重謄而已
      ；其在中機組說，開標當日其和乙○在高鐵局會合後，一
      同前往開標室，在走出開標室樓層電梯後，遇到丁○○，
      丁○○向乙○表示，為避嫌起見，要其在開標期間不和他
      接觸這些話，其是在開標前在電梯遇到丁○○，開標完後
      中午其跟丁○○、乙○、涂勝娣在餐廳吃飯等語（見原審
      卷第四宗第176至180頁、第192頁），核與被告乙○之上
      開供述相符，再者，參與圍標是非法之事，須受法律制裁
      ，若非屬實，證人杜業源焉有為上開供詞，使自己受訴判
      刑之理，證人杜業源之證言，與事實相符而可採信，足證
      被告乙○與證人杜業源確有謀議及參與圍標之事。
  ３、被告乙○於原審95年9月20日審理時陳稱：「（因為零星
      測釘案第一次流標，丁○○找你去標？）第一次我進去標
      。第二次丁○○要我找人來標。」、「（丁○○大約何時
      跟你說叫你找人來標？）沒有，是流標的時候，他說連這
      樣也標不到。」、「（是否在四、五月底，他去高雄找你
      ？）他是打電話給我聯絡。」等語（見原審卷第九宗第96
      頁背面），核與其於警詢時所稱：「甲工程（即測釘案）
      第1次開標因與標廠商家數不足流標後，丁○○曾責難我
      說我怎麼如此遜，搞到工程流標。要我邀集數家廠商共同
      參加第2次開標，其間丁○○即告訴我甲工程之工程預算
      及其擬定之單價分析價額。」等語（見89年度他字第171
      號卷第二宗第73頁背面）相符，且與上開證人杜業源所述
      ，被告丁○○於開標前在電梯內之言語、在開標後共同用
      餐之舉止，前後脈絡一致，足可證明，本案測釘案第2次
      招標之圍標過程，確係因被告丁○○主導，被告乙○乃會
      與原審共同被告杜業源協議圍標，被告丁○○確有於測釘
      案第2次投標前，與被告乙○就圍標之事有犯意聯絡。再
      按公共工程如採公開招標方式，係欲透過公平、公開之方
      式，經由市場競爭機制，以決定價格而求公共工程之精實
      ，苟係與其他廠商以事先約定投標價格，得標後區分工程
      各自承作而進行圍標，則市場競爭功能蕩然無存，廠商比
      價制度失其存在之意義，被告丁○○、乙○與原審共同被
      告杜業源協議而進行圍標，使高鐵局第四組承辦招標業務
      不知情之公務員林麗珠，記載有上開4家公司投標，其中
      恆益公司資格不符廢標，將未有實際競標之不實事項登載
      於職務上所製作之「開標、比價紀錄表」，足以生損害於
      高鐵局就測釘案委辦程序、比價制度之正確性及公正性。
（三）有關高鐵局測釘案第2次招標底價核定過程：
  １、證人即於87年間任高鐵局第五組主任工程司，並為該次測
      釘案底價建議小組召集人傅景昌，於原審審理時具結證稱
      ：其於86年底從捷運局調至高鐵局，其於87年4月30日之
      前，對此測釘案沒有接觸，後來是奉主管之命，主持底價
      建議小組會議，參加人員是政風室代表劉道忠、會計室代
      表王淑媛、承辦人丁○○與其，是就第一次流標以後，重
      新檢討底價，當時建議之底價是每支4481元，這是根據第
      一次的單價分析表逐項討論出來，其與丁○○討論後由其
      決定，而單價分析表是由丁○○所製作，開會時丁○○有
      逐項提出明認為應該可以標出去，其認為底價沒有重新修
      正必要，然後其照第一次的建議即每支4481元，建議給長
      官核定，最後由主秘許桂臨核定底價，底價建議小組核定
      之4481元，在場之4人均知情等語（見原審卷第四宗第221
      至225頁、第230頁）。
  ２、證人即高鐵局會計室代表王淑媛於原審審理中證稱：底價
      建議小組成員有丁○○、其、政風人員及傅景昌，底價小
      組會議會由承辦人員來說明他單價分析表如何訪價的，其
      在旁看，丁○○、傅景昌在分析底價，二人討論完後，底
      價由主持人決定，底價呈核單在呈核是密封，當時其知道
      建議底價是每支4481元等語（見原審卷第四宗第253至256
      頁）。
  ３、證人即高鐵局主秘許桂臨於原審審理時具結證稱：底價呈
      核單都會密封送到其這裡來，其剪開核定底價後再裝到密
      封袋內後，其會再密封，再蓋上其之職章；其在該次底價
      呈核單上面寫5月16日9時50分，一般底價核定密封後送到
      政風室保管，由政風在開標當天直接從保管庫內拿出來，
      當場在開標場所開標，這案子可能沒有完成這程序，所以
      其當天於9時50分核定，10時就拿到開標室，其是在看到
      底價呈核單後很短的時間就決定，這時間其沒有跟他人接
      觸，其以往會按照底價建議小組建議價，當時其看預算是
      每支6000元，而建議底價為4481元，其核算一下這數目大
      約是預算的七五折，因此就刪去零頭，核定底價是4450元
      ，以往很少有10時要開標，9時50分才要核定底價的情況
      ，所以此次可能是開標時間快到，所以才要求核定底價，
      這種情形很少碰到；本次第二次開標簽報上來，過程其不
      記得，他們在4月30日呈上，在公告限額1000萬元以下委
      託技術案件由總工程司核定，所以本案比照前開情形由主
      任秘書核定，因此他們在5月16日送上來才核定；本件底
      價呈核單到其這邊時是密封的，其剪開後核定後再密封，
      關於傅景昌所稱底價建議小組包含丁○○部分，丁○○不
      應是底價小組的成員，他應是要列席說明等語（見原審卷
      第五宗第98至103頁）。
  ４、被告丁○○雖辯稱：第2次底價建議小組並未開會云云，
      然依證人傅景昌、王淑媛之上開證言可知，底價建議小組
      於第2次召標前確有開會，證人傅景昌於本院前審審理時
      ，就此被告丁○○之辯解，其明確證稱該次底價建議小組
      確實有開會等語（見本院上訴字卷第二宗第141頁），是
      以被告丁○○之此部分辯解，即難採信。另綜合上開三位
      證人有關本案底價核定過程之證言，雖可證明被告丁○○
      知悉本次之建議底價為每支4481元，但該次底價建議小組
      會議之其他三位成員，包括證人傅景昌、王淑媛、政風人
      員劉道忠亦均知情，無法因此即可推論被告丁○○有將本
      次測釘案招標建議底價洩密予被告乙○之事。再者，證人
      許桂臨係於開標當日即97年5月19日10時開標前10分之9時
      50分始拆封密件，並花數分鐘核定後再密封送至開標會場
      ，及參酌證人杜業源、被告乙○之前揭陳述，工程報價單
      是於開標前一天投遞參標，亦即於97年5月18日被告乙○
      、證人杜業源即投遞參標（其二人之工程報價單，附於中
      機組卷第48、52頁），絕無可能於前一日即知悉證人許桂
      臨所核定之底價為每支4450元，是被告丁○○既非底價決
      定人，且從時間上亦無從知悉底價，足認被告乙○投標之
      底價雖與證人許桂臨所核定之底價相同，應如被告乙○所
      辯，純係一時巧合（見89年度他字第171號卷第一宗第142
      頁背面，被告乙○警詢筆錄），難認有洩漏國防以外秘密
      之情事。然而，依證人許桂臨之上開證言，被告丁○○為
      承辦人不應是底價建議小組的成員，只是要列席說明，證
      人傅景昌雖於原審時稱被告丁○○為底價建議小組之成員
      ，然其於本院前審審理時則證述：丁○○是列席人員，其
      要參加會議來做說明，建議底價是小組成員決定，成員是
      會計室1人、政風室1人及其，3人決定底價，丁○○只有
      列席說明，並非出席有決定權等語（見本院上訴字卷第二
      宗第140至142頁），本院再依卷附之底價呈核單（見中機
      組卷第46頁）上只有證人傅景昌、政風人員劉道忠、會計
      人員王淑媛簽名其上，並未有被告丁○○簽名，足認被告
      丁○○並非該次底價建議小組之成員，僅可於該次會議列
      席說明，但依證人傅景昌、王淑媛之上開證言，被告丁○
      ○有參與討論，並知悉底價，逾越其列席說明之權限等情
      ，則可認定。
（四）有關回扣之約定部分：
  １、證人杜業源於原審審理時具結證稱：其有在中機組詢問時
      提到，乙○跟其說丁○○會到高雄跟邱億公司拿回扣，要
      每次核撥的兩成，並不是先前所講的一點五成，不過乙○
      給不足成數的金額給丁○○，丁○○不滿意，但也接受，
      乙○跟其說的地點是在邱億公司在高雄楠梓的辦公室，至
      於時間其忘記，當時其跟他要錢，乙○總是不夠錢給其，
      他才這樣陳述，這件事情其還有跟乙○的小包鄭文勝講過
      ，所以他也跟乙○要錢，至於丁○○拿的回扣是兩成或是
      一點五成，這是他們的事情，其不知道，因其也是第一次
      遇到這種事情等語（見原審卷第四宗第181至182頁）。
  ２、證人鄭文勝於原審審理時具結證稱：乙○之前是其老闆，
      後來辭職，作高鐵時其是他的下包；其在調查局及檢察官
      所述事均實在，其曾於89年8月7日詢問時陳稱，乙○在高
      雄的邱億公司那裡，對其及杜業源面前說，測釘案工程丁
      ○○要抽一點五成，事後卻抽兩成，剛開始其問乙○這件
      工程錢那麼多，為何會沒有錢，其問他說丁○○不是要一
      成半，乙○說已經變成兩成，其在問乙○之前就知道丁○
      ○要收一點五成的回扣，是聽杜業源說的，那是在聊天時
      候提及的，乙○會說丁○○拿回扣的事情，是在其問他錢
      進來了，為何乙○沒有撥下來，才談及此事的等語（見原
      審卷第四宗第204頁）。
  ３、證人杜業源、鄭文勝於原審審理時之證言，前後互核一致
      ，並無矛盾相悖之處，且被告乙○於證人鄭文勝證述後，
      其陳述意見表示：其是跟他講以前是用15％保留金，現在
      要用到20％云云。（見原審卷第四宗第211頁背面），可
      見被告乙○確有向證人鄭永勝等陳述一成五、二成之事，
      然被告乙○所辯之保留金與本案毫無關連，以保留金作為
      不給付下包工程款項之理由，亦不符常情，被告乙○此部
      分所辯，難以採信。再衡酌證人二人曾為被告乙○之員工
      ，於本件測釘案，證人杜業源且共同與被告乙○圍標，證
      人鄭文勝為被告乙○之下包，其三人之關係密切，當無誣
      陷被告乙○之必要，且若非有此事，亦不可能彼此陳述相
      符而無齟齬，是其二人所述足可採信，可認被告丁○○與
      乙○間確就本件測釘案工程有回扣約定之事，然因被告丁
      ○○索取之成數不一，時而變化，且被告乙○於本案審理
      時否認犯行，只能就其於審判外之陳述認定有回扣之約定
      ，至於約定之成數則無法確定。
（五）有關88年7月28日取走工程匯款其中48萬8800元之原因：
  １、測釘案自87年6月20日開工後，按進度完工驗收，邱億公
      司先後5次向高鐵局請款，而高鐵局亦核付之，各次核付
      之日期及金額，第1次於87年8月10日為295萬7160元，第2
      次於87年9月14日為153萬5484元，第3次於88年1月13日支
      付82萬4666元，第4次於同年1月25日支付221萬0650元，
      第5次於同年2月22日支付29萬2084元，上開5次均匯入邱
      億公司設於中國國際商業銀行楠梓分行00000000000帳戶
      或高雄區中小企業銀行楠梓分行00000000000000帳戶，同
      年7月28日第6次工程款103萬5412元，撥付至邱億公司名
      義之前開臺灣銀行嘉義分行帳戶，同年11月11日第7次工
      程款99萬4282元，撥入上開邱億公司於臺灣銀行嘉義分行
      之帳戶內等情，經證人即高鐵局第五組工程助理張志雄於
      原審審理時具結證述明確（見原審卷第四宗第232至234頁
      、第239頁），並有高鐵局報銷單據明細表7紙在卷可按（
      見中機組卷第60至66頁）。
  ２、上開第6、7次工程款，會匯入上開臺灣銀行嘉義分行帳戶
      之原因，證人張志雄於原審審理時具結證稱：測釘案的報
      銷單據原是匯入邱億公司的臺灣中小企銀楠梓分行，最後
      兩次工程款撥到邱億公司的臺灣銀行嘉義分行，是因有一
      次丁○○給其1份臺灣銀行嘉義分行的存摺影本，說邱億
      公司有困難，向嘉義分行申貸一筆30萬元的信用貸款，以
      丁○○為保證人，他擔心該筆款項沒有辦法清償，剛好有
      這筆工程款，他要求匯入嘉義分行，其聽了之後覺得怪怪
      的，打電話給杜業源，他叫其不要撥這筆款，撥了會有事
      ，他說他們之間有財務關係，他自己的工程款沒有領到，
      怕錢被他們分掉，所以其不敢撥，後來丁○○在1個月後
      自己拿去辦，所以發票日期跟核撥日期差1個月等語（見
      原審卷第四宗第232頁）。而被告丁○○亦自承測釘案工
      程第6、7期之請款係其自已辦理，在「報銷單據明細表」
      受款人欄記載「請匯入邱億工程顧問有限公司臺灣銀行嘉
      義分行000000000000」亦係其所為等語（見原審卷第九宗
      第118頁、本院上訴字卷第二宗第33頁），亦有報銷單據
      明細表2紙附卷可證（見中機組卷第65、66頁）。證人張
      志雄之上開證言當可採信，則上開臺灣銀行嘉義分行帳戶
      係被告丁○○告知證人張志雄，且撥付工程款之事，原應
      由證人張志雄所為，被告丁○○對此非屬其份內工作卻汲
      汲為之，並告知其任30萬元信用貸款之保證人，其之行為
      已令人有可疑之處。
  ３、上開第6次工程款103萬5412元匯入臺灣銀行嘉義分行帳戶
      後，係由被告甲○○於翌日（即88年7月29日）以其保管
      之邱億公司存摺及印章，各支領48萬8800元及54萬1000元
      ，並存入其於同分行開設之000000000000簡便融資貸款帳
      戶等情，據被告甲○○供述明白，並有上開被告甲○○名
      義之000000000000簡便融資貸款帳戶、存摺交易明細、臺
      灣銀行匯入匯款登錄單代傳單各1份、臺灣銀行取款憑條2
      紙在卷可憑（見中機組卷第32頁、第37至40頁）。而其中
      54萬1000元部分，被告甲○○於89年8月15日警詢時供稱
      ：「87年10月26日乙○再以資金調度困難為由，透過丁○
      ○向我借支50萬元，當日我預扣利息1萬元，自我臺灣銀
      行嘉義分行帳號：000000000000提領49萬元，轉匯邱億公
      司設於中國國際商業銀行楠梓分行00000000000號帳戶，
      並由乙○開立面額50萬元之本票供本人收執，作為擔保。
      」、「88年7月29日，我發現該帳戶匯入103萬5412元，雖
      不知其來源，然求償心切，隨即持乙○前述交付我之存摺
      、印章，分兩筆自行提領44萬8800元、54萬1000元後，存
      入我臺灣銀行嘉義分行0Ｚ0000000000號帳戶內，作為渠等
      前述欠我債務之取償。」、「乙○87年10月26日向我借支
      50萬元，另計算數期未繳之遲延利息（4萬1000元）共計
      54萬1000千元，該第一筆提款是向乙○取償…」等語（見
      89年度他字第171號卷第二宗第33至34頁），核與卷附被
      告甲○○向臺灣銀行嘉義分行開設之000000000000簡便融
      資貸款帳戶之交易明細表（見中機組卷第31頁）所載，被
      告甲○○上開臺灣銀行嘉義分行000000000000帳戶，確有
      於87年10月26日轉帳49萬元之紀錄相符。雖就利息部分，
      經核算自87年10月26日至取款之88年7月29日，應有九個
      月份之利息可領取，依其利率二分計算，扣除87年10月26
      日預扣之利息1萬元，應有8萬元之利息可領取，其警詢中
      自稱4萬1000元是「數期之遲延利息」，其計算式雖不明
      ，然被告甲○○既有匯款之紀錄，且還款與利息尚屬大致
      相當，檢察官起訴意旨亦認為上開金額為借貸關係，應認
      上開金額為被告乙○清償被告甲○○之借款。
  ４、至於上開第6次工程款中48萬8800元部分，被告三人之辯
      解彼此矛盾，難以採信，說明如下：
    (1)被告甲○○於89年8月7日警詢時供稱：前述102萬9800元
      現金確係乙○要其自行提領，以償還他先前向其借貸之借
      款，並要其分成48萬8800元及54萬1000元兩筆資金分別提
      領云云（見89年度他字第171號卷第一宗第148頁背面），
      於同日檢察官偵訊時亦為相同之供述（見同上卷第182頁
      ），其辯稱上開48萬8800元為被告乙○向其借貸之款項，
      因而自行提領清償，然就該筆48萬8800元其借貸予被告乙
      ○之憑據，並無法如前述之50萬元部分，可提出有匯款49
      萬元（預扣1萬元）之匯款紀錄。後其於89年8月15日警詢
      時復供稱：第二筆48萬8800元係向丁○○取償，扣除上述
      清償，丁○○尚欠其41萬元，該帳戶餘額剩6000餘元，前
      述提領其事前未告知乙○、丁○○，惟他們得悉後並無多
      大意見，另丁○○就尚欠其之41萬餘元債務，開立1紙本
      票交由本人收執為憑云云（見89年度他字第171號卷第二
      宗第34頁），其改辯稱係向被告丁○○取償，核與前述其
      於89年8月7日之供述不同，且與被告甲○○於89年8月8日
      法官羈押前訊問時所供稱：與丁○○是朋友關係，他沒有
      向其借錢等語（見89年度聲羈字第152號卷第5頁）相悖。
      另被告甲○○於本院審理時辯稱：丁○○向其借款40萬元
      ，拿給乙○去投標臺南工程案，利息以月息二分二釐計算
      ，一個月為8800元，借期為十個月又數日，故利息合計為
      8萬8800元云云，然被告甲○○於先前警詢、偵查及法院
      審理時，均未提及利率為二分二釐之事，其於開始偵查後
      九年，始提出利率為二分二釐之辯解，不免令人懷疑係以
      8萬8800元除以40萬元，再換算相當時間計算得出之數字
      ，且其於89年8月7日警詢時即供稱：其與乙○間借貸之利
      息，以年利率20％或30％收取等語（見89年度他字第171
      號卷第一宗第147頁背面），並非其所辯之月息二分二釐
      ，縱認其於警詢所稱之「年利率」有所保留，參照其另一
      筆借款50萬元，先預扣1萬元，其利息亦為月息二分，亦
      與其所辯之月息二分二釐不同，則依其所辯，二筆借貸時
      間相差僅一、二月，金額僅相差10萬元，在利息上當不會
      有上開出入，被告甲○○此部分辯解，亦不足採信。綜合
      上述，被告甲○○辯稱上開48萬8800元係被告乙○或丁○
      ○向其借貸之金額，供述前後矛盾難以採信。
    (2)被告乙○於89年8月7日警詢時供稱：其曾於86年、87年間
      ，曾分別向甲○○洽借計100萬元，一直拖欠未還，經甲
      ○○催討，其才於87年4月15日，親至臺銀嘉義分行開立
      邱億公司帳戶000000000000號，並主動將存摺及印章交予
      甲○○，同時表示第6次估驗款0000000元，匯入該帳戶後
      ，由甲○○自行提領云云（見89年度他字第171號卷第一
      宗第143頁背面），於同日檢察官偵訊時亦為相同之供述
      （見同上卷第177頁背面），然其就此並無法如前述之50
      萬元部分，可提出有匯款49萬元（預扣1萬元）之匯款紀
      錄。被告乙○又於89年8月16日、89年8月24日警詢時均供
      稱：48萬8800係丁○○以支借名義向其要的，且該筆錢業
      經甲○○提取，丁○○僅事後告知，對於既成事實其除無
      奈外又能奈何云云（見89年度他字第171號卷第二宗第37
      頁、第74頁），其又改稱上開金額係被告丁○○向其之借
      款，與其於先前警詢時所述係為清償其與被告甲○○之間
      的借款不同，亦與前述被告甲○○之辯稱無一相符，更與
      其於本院審理時所辯稱：邱億公司想要在臺南投標工程案
      ，跟甲○○借押標金40萬元而未清償，故甲○○自行扣下
      48萬8800元，並叫其去找丁○○云云完全相反，是被告乙
      ○此部分之辯詞亦不足採信。
    (3)被告丁○○於89年8月7日、同年月17日警詢時供稱：其與
      乙○並無私人借貸之債權債務關係云云（見89年度他字第
      171號卷第一宗第136頁、同卷第二宗第40頁），後於89年
      9月1日警詢時改稱：48萬8800元係乙○與其及甲○○另案
      合夥投資，他應給其之部分利得，與本案無關云云（見中
      機組卷第2頁背面），其辯詞已有出入之處，更與其於91
      年10月23日檢察官偵訊時所辯：那是其欠甲○○的錢，他
      說要從乙○的帳戶扣，要其去向乙○說，但其沒有說，是
      後來乙○打電話告訴其，其才知道怎麼變這樣云云（見89
      年度偵字第7432號卷第269頁背面）相互齟齬，且與被告
      乙○所辯係其向被告甲○○之借款、被告丁○○自行支借
      、投標臺南工程款云云亦無一相符，是被告丁○○此部分
      之辯詞亦不足憑信。
  ５、就被告甲○○領取該筆48萬8800元之原由，被告三人之供
      述彼此相互齟齬而不足採信，業如前述。本院審酌前揭理
      由二、（二）之說明，本件測釘案第2次招標之圍標過程
      ，係由被告丁○○主導，被告乙○乃與原審共同被告杜業
      源協議圍標，被告丁○○確有與被告乙○、原審共同被告
      杜業源謀議圍標之事，再依理由二、（三）之說明，被告
      丁○○有於本件測釘案第2次招標之底價建議小組參與討
      論，並知悉底價，逾越其列席說明之權限之事情，及依理
      由二、（四）之說明，被告丁○○與乙○間，雖就約定之
      回扣成數無法確定，但有回扣之約定則可認定，是以綜合
      上情，足認該筆48萬8800元應為被告丁○○與乙○間所約
      定之回扣無訛。被告三人及其選任辯護人雖辯稱該筆48萬
      8800元，與各次撥付之工程款計算，均與各次工程款之一
      成五或二成之金額不符，不足以證明係其二人約定之回扣
      云云。然本院參酌證人杜業源於原審審理時所證稱：其在
      中機組詢問時有提到，乙○跟其說丁○○會到高雄跟邱億
      公司拿回扣，是要兩成，並不是先前所講的一點五成，不
      過乙○給不足成數的金額給丁○○，丁○○不滿意，但也
      接受等語（見原審卷第四宗第181頁），可見被告丁○○
      與乙○雖有回扣成數之約定，但因邱億公司之財務問題，
      並無法依約定之成數給付，被告丁○○雖不滿意，但也可
      以接受，是以該筆48萬8800元，雖與各次工程款之一成五
      或二成之金額不符，然依上述說明，並不足以推論無回扣
      之約定。
  ６、又依證人杜業源與鄭文勝前揭於原審審理時之證言，被告
      乙○當面告知每次核撥金額之兩成要給付被告丁○○等語
      ，然此部分被告乙○於審判外之自白，除第6次工程款，
      有上開由被告甲○○領取之相關事證外，其餘第1至5次工
      程款均無其他取得回扣之佐證，另第7次工程款99萬4282
      元，經高鐵局撥入上開邱億公司於臺灣銀行嘉義分行之帳
      號內，之後由邱億公司人員全額將該款項提出等情，據被
      告甲○○、乙○供述明確，此均無其他積極事證可為補強
      ，依刑事訴訟法第156條第2項之規定，此部分審判外自白
      ，不得作為認定有罪之唯一證據，併予敘明。
（六）按刑法第31條第1項前段規定：因身分或其他特定關係成
      立之罪，其共同實行、教唆或幫助者，雖無特定關係，仍
      以正犯或共犯論。另依貪污治罪條例第3條規定：與同條
      例第2條之公務人員共犯本條例之罪者，亦依本條例處斷
      ，且依貪污治罪條例第19條所定「本條例未規定者，適用
      其他法律之規定」，則於適用貪污治罪條例第3條而論處
      罪刑之情形，亦有上開刑法第31條第1項但書之適用。而
      被告丁○○為庸正公司之實際負責人，被告甲○○為丁○
      ○信任之友人，二人交情密切，被告甲○○常至庸正公司
      處理會計事宜等情，據當時任庸正公司之員工戊○○於本
      院審理時證述明確（見本院卷第115至117頁），又被告甲
      ○○係因被告丁○○之介紹認識被告乙○，有金錢往來等
      情，亦據被告甲○○供述明白，可認被告甲○○有犯罪之
      動機。被告丁○○具有公務員身分，其所為係犯貪污治罪
      條例第4條第1項第3款之經辦公用工程收取回扣罪（詳如
      理由三、（二）所述），被告甲○○雖無公務員身分，且
      就被告丁○○與乙○約定回扣時，依目前卷內證據所示，
      並無積極證據可資證明被告甲○○當時在場或有參與謀議
      之犯意聯絡，然被告乙○申設之上開臺灣銀行嘉義分行帳
      戶之存摺及印章，係置於被告甲○○身上，由其管領，被
      告甲○○並分二筆提領現金，已屬參與並收受回扣之犯罪
      構成要件行為，依最高法院25年上字第2253號判例意旨，
      縱以幫助他人犯罪之意思而參與犯罪構成要件行為，亦為
      正犯，是被告甲○○雖無公務員身分，與被告丁○○仍應
      論以收受回扣罪之共同正犯。
（七）綜合上述，被告丁○○、乙○、甲○○等人所辯顯均係卸
      責之詞，不足採信。本案事證明確，其3人上開犯行，均
      足堪認定。
三、論罪科刑之理由：
（一）新舊法比較：被告三人行為後，刑法業於94年1月7日修正
      ，於同年2月2日公布，於95年7月1日施行。按行為後法律
      有變更者，適用行為時之法律，但行為後之法律有利於行
      為人者，適用最有利於行為人之法律，修正後即現行刑法
      第2條第1項訂有明文。又按比較新舊法，應就罪刑有關之
      共犯、未遂犯、想像競合犯、牽連犯、連續犯、結合犯，
      以及累犯加重、自首減輕暨其他法定加減原因（如身分加
      減）與加減例等一切情形，綜其全部罪刑之結果而為比較
      ，此有最高法院95年5月23日95年第8次刑庭會議決議第一
      、（四）則可資參照：
  １、刑法第33條第5款業經修正公布，修正後刑法第33條第5款
      規定「罰金：新臺幣一千元以上，以百元計算之」，與修
      正前刑法第33條第5款規定「罰金：（銀元）一元以上」
      不同。比較新舊法結果，以修正前即行為時法較有利於被
      告，故依刑法第2條第1項前段規定，本案被告三人所犯之
      罪之法定罰金刑部分，自應適用行為時之法律即修正前刑
      法第33條第5款規定決定其罰金部分之法定刑（另同時修
      正之施行之刑法施行法第1條之1，與被告行為時之罰金罰
      鍰提高標準條例第1條前段比較，二者規定適用之結果並
      無不同，且其性質屬於特別準據法，應予優先適用，是自
      應適用裁判時之法律即刑法施行法第1條之1，最高法院96
      年度臺上字第1136、4185號判決意旨參照）。
  ２、被告丁○○於行為後，新修正刑法已刪除第55條牽連犯之
      規定，是以被告多次行為即須分論併罰，此刪除雖非犯罪
      構成要件之變更，但顯已影響行為人刑罰之法律效果，自
      屬法律有變更，依新修正刑法第2條第1項規定，比較新、
      舊法結果，仍應適用較有利於被告之行為時法律即舊法論
      以牽連犯。
  ３、修正前刑法第31條第1項規定：「因身分或其他特定關係
      成立之罪，其共同實施或教唆、幫助者，雖無特定關係，
      仍以共犯論」，被告甲○○於行為後，修正後刑法第31條
      第1項則規定：「因身分或其他特定關係成立之罪，其共
      同實行、教唆或幫助者，雖無特定關係，仍以正犯或共犯
      論。但得減輕其刑」，此身分犯部分，因新法得減輕其刑
      ，自以修正後刑法第31條第1項對被告為有利。
  ４、綜合比較之結果：
    (1)被告丁○○部分，綜合比較刑法第33條第5款、第55條修
      正前後之結果，揆諸前揭最高法院決議及修正後刑法第2
      條第1項規定之從舊從輕原則，被告丁○○自應適用其行
      為時之法律，即修正前刑法之相關規定予以論處。
    (2)被告乙○部分，應依修正前刑法第33條第5款規定決定其
      罰金部分之法定刑。
    (3)被告甲○○部分，綜合比較刑法第33條第5款、第31條第
      1項修正前後之結果，揆諸前揭最高法院決議及修正後刑
      法第2條第1項之規定，被告甲○○自應適用裁判時之法律
      ，即修正後刑法之相關規定（含刑法第33條第5款）予以
      論處。
  ５、應為新舊法比較但無庸為綜合比較部分：被告乙○行為後
      ，刑法第41條第1項前段亦有修正，被告乙○行為時，依
      修正前刑法第41條第1項前段、罰金罰鍰提高標準條例第2
      條（現已刪除）之規定，有期徒刑、拘役易科罰金之折算
      標準，原以銀元100元、200元、300元折算一日，經折算
      為新臺幣後，應以新臺幣300元、600元、900元折算一日
      ，而刑法第41條第1項前段修正後，則規定以新臺幣1000
      元、2000元或3000元折算一日，此因屬科刑規範事項之變
      更，其折算標準為裁判時所應諭知，自有就新舊法規定比
      較之必要，經比較新舊法結果，以被告行為時關於易科罰
      金之規定，較有利於被告（按定易科罰金之折算標準，係
      屬科刑規範事項，非屬前揭最高法院95年5月23日95年第8
      次刑庭會議決議第一、（四）則所定，應綜其全部罪刑之
      結果而為比較之事項，其既非屬法律適用之情形，即無與
      之綜合比較之適用）。
  ６、無庸為新舊法比較部分，併予敘明如下：
    (1)被告丁○○、甲○○行為後，刑法第10條第2項關於公務
      員之定義，經總統於94年2月2日公布修正，於95年7月1日
      施行；貪污治罪條例第2條亦於95年5月30日配合修正公布
      ，並於95年7月1日施行。按修正前貪污治罪條例第2條規
      定「依據法令從事公務之人員，犯本條例之罪者，依本條
      例處斷；其受公務機關委託承辦公務之人，犯本條例之罪
      者，亦同。」，修正後規定「公務員犯本條例之罪者，依
      本條例處斷。」；又修正前刑法第10條第2項規定「稱公
      務員者，謂依法令從事公務者。」，修正後規定「稱公務
      員者，謂下列人員：一依法令服務於國家、地方自治團體
      所屬機關而具有法定職務權限，以及其他依法令從事於公
      共事務，而具有法定職務權限者。二受國家、地方自治團
      體所屬機關依法委託，從事與委託機關權限有關之公共事
      務者。」，對於公務員之範圍加以限縮。經比較新舊法，
      被告丁○○、甲○○無論依修正前後之刑法第10條第2項
      及貪污治罪條例第2條規定，均符合公務員身分，核與被
      告丁○○、甲○○罪刑不生影響，並無有利不利情形，應
      逕適用修正後之規定。
    (2)按刑法第28條將舊法之「實施」修正為「實行」，原「實
      施」之概念，包含陰謀、預備、著手及實行等階段之行為
      ，修正為僅共同實行犯罪行為始成立共同正犯，是新法共
      同正犯之範圍縮小，排除陰謀犯、預備犯之共同正犯，新
      舊法有關共同正犯之規定固有修正，但對本案，不論新法
      、舊法，均構成共同正犯，上述刑法第28條之修正內容，
      對於被告三人並無有利或不利之影響，自無適用修正後刑
      法第2條第1項之規定為比較新舊法適用之必要，此有最高
      法院95年度臺上字第5669號判決要旨可參，另依最高法院
      97 年度第2次刑事庭會議決定意旨，應亦可得出相同之結
      論。
    (3)按新修正刑法第59條之規定，為法院就酌減審認標準見解
      之明文化，非屬法律之變更，此經最高法院95年度第21次
      刑事庭會議著有決議，故應逕適用修正後刑法第59條之規
      定。
（二）按所謂「回扣」與「賄賂」，雖均屬對公務員之不法原因
      給付，但兩者之含義尚有不同，前者係指公務員就應付給
      之建築材料費或工程價款，向對方要約，提取一定比率或
      扣取其中一部分，圖為自己不法之所有而言；後者係指對
      於公務員之職務行為或違背職務行為，所給付具有一定對
      價關係之金錢或可以金錢計算之財物等不法報酬而言（最
      高法院91年度臺上字第1048號判決意旨參照）。本案被告
      丁○○與乙○約定，就本件高鐵局測釘案撥付之工程價款
      ，提取其一部分即48萬8800元，圖為其自己不法之所有，
      核其性質係屬回扣。是核被告丁○○所為，係犯貪污治罪
      條例第4條第1項第3款之經辦公用工程收取回扣罪及刑法
      第214條之使公務員登載不實罪。被告乙○所為圍標行為
      ，係犯刑法第214條之使公務員登載不實罪。被告甲○○
      雖無公務員之身分關係，然依刑法（修正後）第31條第1
      項、貪污治罪條例第3條、第19條之規定，亦構成貪污治
      罪條例第4條第1項第3款之經辦公用工程收取回扣罪，公
      訴意旨認為被告甲○○係基於幫助犯經辦公用工程收取回
      扣罪云云，法律適用尚有誤會，然此部分起訴事實業經載
      明，且經本院告知被告甲○○上開適用之罪名，以利於其
      行使防禦權，本院自得加以審理，併予指明。
（三）被告甲○○雖無公務員身分，然有參與收受回扣罪之構成
      要件行為，而與具有公務員身分之被告丁○○共犯經辦公
      用工程收取回扣罪，自仍應與被告丁○○論以共同正犯。
      又按共同正犯之意思聯絡，原不以數人間直接發生者為限
      ，即有間接之聯絡者，亦包括在內（最高法院77年臺上字
      第2135號判例意旨參照），是被告丁○○、乙○、與共同
      被告杜業源間，雖係透過被告乙○間接聯絡，然上開判例
      意旨，就前開刑法第214條之使公務員登載不實罪部分，
      仍有犯意聯絡及行為分擔，均為共同正犯。
（四）被告丁○○於上開測釘案部分所犯貪污治罪條例第4條第1
      項第3款之經辦公用工程收取回扣罪及刑法第214條之使公
      務員登載不實罪間，有方法結果之牽連關係，依修正前刑
      法第55條規定，應論以情節較重之貪污治罪條例第4條第1
      項第3款之經辦公用工程收取回扣罪。
（五）被告丁○○、乙○就本案測釘案與已確定之查估案件，前
      後二案所犯使公務員登載不實罪部分，時間相距2年餘，
      共犯成員亦非相同，自難認係基於概括犯意之連續犯，併
      予敘明。
（六）被告甲○○雖無公務員身分，但與具有公務員身分之被告
      丁○○共犯收取回扣罪，雖仍應論以正犯，然本院核其情
      節，惡性較被告丁○○為輕，依修正後刑法第31條第1項
      之規定減輕其刑。又被告甲○○係基於其與被告丁○○間
      之情誼兼及為確保其債權之順利獲償，方為前開共犯經辦
      公用工程收取回扣之犯行，致觸重典，所收受之金額非屬
      鉅大，依其犯罪之情狀，堪可憫恕，倘科以前述減輕後之
      最低刑度，猶嫌過重，爰依修正後刑法第59條規定，酌予
      遞減輕其刑。
（七）原審對被告丁○○、乙○、甲○○論罪科刑，固非無見，
      惟查：(1)原判決雖於理由內謂：丁○○係高鐵局「高鐵用
      地取得零星樁位測釘工作案」之承辦人（原審判決第16
      頁第4至5行），然並未說明其認定被告丁○○具有公務員
      身分所憑之證據及認定之理由，論處以貪污治罪條例第4
      條第1項第3款之公務員犯經辦公用工程收取回扣罪刑，已
      嫌失據。(2)又依原審判決之認定，被告甲○○並非具有經
      辦公用工程之公務員之身分，然原審判決並未說明是否適
      用貪污治罪條例第3條以為論罪之依據，遽論處其以上開
      罪名之幫助犯，有判決不備理由之違背法令，且被告甲○
      ○應係共同正犯，其認事用法尚有未洽。(3)另按刑法第31
      條第1項於95年7月1日修正施行，比較修正前後之規定，
      以修正後之規定較有利於被告甲○○。又依貪污治罪條例
      第19條所定「本條例未規定者，適用其他法律之規定」，
      則於適用貪污治罪條例第3條而論處罪刑之情形，亦有上
      開刑法第31條第1項但書之適用。原審判決就刑法第31條
      第1項之修正，並未併予比較新舊法之適用（原審判決第
      19頁倒數第1行至第20頁第6行），資為綜合比較全部修正
      情形之適用事由之一，難謂適法。(4)貪污治罪條例第11
      條第1項之對於第2條人員，關於違背職務之行為，行求、
      期約或交付賄賂或其他不正利益罪，係相對應於同條例第
      4條第1項第5款之公務員對於違背職務之行為，要求、期
      約或收受賄賂或其他不正利益罪之規定。如公務員收受財
      物或其他不正利益並不構成上開收受賄賂罪名，縱係犯其
      他罪名，則交付財物或不正利益之人，仍不構成上開行賄
      罪。原審判決認定：被告丁○○收受之款項係經辦公用工
      程之回扣等情，而論以公務員犯經辦公用工程收取回扣罪
      ，然又論交付財物之被告乙○以交付賄賂罪，前後齟齬，
      適用法則尚有不當。(5)原審判決事實載稱：本件之另48
      萬8800元即為被告乙○交付被告丁○○之「回扣賄賂」云
      云（原審判決第9頁倒數第5、6行）。未能明確認定為「
      回扣」，其認事用法亦有違誤。(6)被告乙○使公務員登載
      不實部分，符合中華民國96年度罪犯減刑條例減刑之規定
      ，原審未及依該條例予以減刑，亦有未洽。(7)原審對被告
      丁○○、乙○二人所犯使公務員登載不實罪，漏引刑法第
      214條規定。(8)原審以貪污治罪條例論處被告丁○○、甲
      ○○等人罪刑，然過橋條文未優先引用該條例第19條，且
      漏引同條例第2條，亦有疏漏。被告丁○○、乙○、甲○
      ○上訴否認犯行，指摘原判決不當，固非有據，檢察官上
      訴意旨略以原審判決對被告丁○○、乙○部分認事用法尚
      有違誤云云，指摘原判決各該部分不當，亦難謂均有理由
      ，原審判決既有可議而無可維持，應由本院將原判決有關
      被告丁○○收受回扣、被告乙○交付賄賂、其二人定應執
      行刑及被告甲○○部分均撤銷改判。
（八）爰審酌被告丁○○擔任高鐵局第五組副工程司，竟另擔任
      庸正公司之實際負責人，且為圖庸正公司受委辦查估案之
      利益而觸法，復於經辦測釘案期間，勾串廠商圍標以收取
      回扣，有損國家法益與公務員之公正廉明形象與執法威信
      其惡性重大，被告丁○○、乙○為承作工程，竟邀集原審
      共同被告杜業源參與陪標而共同圍標，影響公共工程精實
      承作，甲○○為確保本身債權之順利獲償，竟與被告丁○
      ○共同收取回扣，惟其二人犯罪所得尚非屬龐大，及各該
      被告犯罪所生危害、犯罪後之態度等一切情狀，分別量處
      如主文第二至四項所示之刑。又因被告丁○○、甲○○犯
      貪污治罪條例之罪，宣告有期徒刑以上之刑，併依該條例
      第17條及刑法第37條第2項規定（按從刑附屬於主刑，本
      案就被告丁○○之主刑相關規定，係適用修正前刑法規定
      ，故本件褫奪公權之從刑期限之規定，亦應適用修正前刑
      法第37條第2項規定；被告甲○○之主刑相關規定，係適
      用修正後刑法規定，故本件褫奪公權之從刑期限規定，亦
      應適用修正後刑法第37條第2項規定），宣告被告丁○○
      褫奪公權七年、被告甲○○褫奪公權一年。
（九）被告乙○行為後，中華民國九十六年罪犯減刑條例於96年
      7月16日公布施行，查被告乙○所犯使公務員登載不實罪
      犯行係在96年4月24日以前，所犯之罪非為中華民國九十
      六年罪犯減刑條例第3條第1項所列之罪名，合於減刑條件
      ，亦無同條例第五條規定例外不得減刑之情事，爰依同條
      例第2條第1項第3款、第9條規定，減其宣告刑二分之一，
      並依修正前刑法第41條第1項前段、修正廢止前罰金罰鍰
      提高標準條例第2條之規定諭知易科罰金之折算標準。
（十）按貪污治罪條例第10條第1項規定：「犯第四條至第六條
      之罪者，其所得財物，應予追繳，並依其情節分別沒收或
      發還被害人。」同條第3項規定：「前二項財物之全部或
      一部無法追繳時，應追徵其價額，或以其財產抵償之。」
      （原為同條第2項，於98年4月24日修正施行，移至同條第
      3項，實質內容未修正。）依上開規定觀之，必限於所得
      者為金錢以外之其他財物而無法追繳時，始應追徵其價額
      ，使其繳納與原財物相當之價額，如所得財物為金錢而無
      法追繳時，則應以其財產抵償之，不發生追徵價額之問題
      （參照最高法院86年度臺上字第3385號判決、88年度臺上
      字第3743號判決、88年度臺上字第718號判決、90年度臺
      上字第1195號判決）。又共同正犯之犯罪所得，因係合併
      計算，且於全部或一部無法追繳時，應追徵其價額，或以
      其財產抵償之，為避免執行時發生重複追繳情形，故各共
      同正犯之間係採連帶追繳主義，應於裁判時諭知連帶追繳
      ，不得就全體共同正犯之總所得，對各該共同正犯分別重
      複諭知追繳（參照最高法院95年度臺上字第6588號判決）
      。被告丁○○、甲○○共同所收取之回扣48萬8800元應予
      連帶追繳沒收，如全部或一部無法追繳時，應以其二人財
      產抵償之。又按公務員經辦公用工程收取回扣罪，其交付
      回扣之人縱係對公務員職務上之行為為之，不成立交付回
      扣罪，但此種玷辱公務員應公正廉潔執行職務之違背公序
      良俗行為，自不在法律保護範圍之內，倘猶認其屬被害人
      ，豈非變相鼓勵貪污？自與制定貪污治罪條例旨在嚴懲貪
      污，澄清吏治之立法本旨有違，是以對公務員經辦公用工
      程，交付回扣之人，不能認屬被害人，其所交付之回扣應
      予沒收，不得發還，此經最高法院著有93年臺上字第5421
      號判例可資參照。是以本案對公務員經辦公用工程，交付
      回扣之被告乙○，不能認屬被害人，其所交付之回扣不得
      諭知發還，併予敘明。
四、被告丁○○、乙○、甲○○不另為無罪諭知：
（一）公訴意旨另以：被告丁○○、乙○與共同被告杜業源共同
      為如前揭犯罪事實一所示之事實，且被告甲○○並基於幫
      助乙○交付賄賂部分，而認被告乙○另涉犯貪污治罪條例
      第11條第3項、第1項之無公務員身分之人對於公務員違背
      職務之行為交付賄賂罪，另認被告甲○○尚涉有幫助被告
      乙○對於公務員違背職務之行為交付賄賂罪嫌云云。又檢
      察官於原審審理到庭實行公訴時，認被告丁○○、乙○另
      涉有貪污治罪條例第4條第1項第3款之經辦公用工程舞弊
      罪嫌云云。
（二）經查：
  １、按貪污治罪條例第11條第1項之對於第2條人員，關於違背
      職務之行為，行求、期約或交付賄賂或其他不正利益罪，
      係相對應於同條例第4條第1項第5款之公務員對於違背職
      務之行為，要求、期約或收受賄賂或其他不正利益罪之規
      定，如公務員收受財物或其他不正利益並不構成上開收受
      賄賂罪名，縱係犯其他罪名，則交付財物或不正利益之人
      ，仍不構成上開行賄罪（最高法院98年臺上字第3318號判
      決意旨）。是以本案被告丁○○收受之款項既係經辦公用
      工程之回扣，而論以公務員犯經辦公用工程收取回扣罪，
      則依上開說明，被告乙○自不構成交付賄賂罪，公訴意旨
      尚有誤會。
  ２、被告甲○○係與被告丁○○共同收取回扣，收取回扣與交
      付回扣係相互對向之行為，則如何又謂被告甲○○尚涉有
      幫助被告乙○對於公務員違背職務之行為交付賄賂罪。況
      被告乙○並不成立交付賄賂罪，被告甲○○自亦無成立該
      罪幫助犯之可能。
  ３、有關被告丁○○、乙○涉犯貪污治罪條例第4條第1項第3
      款之經辦公用工程舞弊罪嫌部分：
    (1)按貪污治罪條例第4條第1項第3款規定「建築或經辦公用
      工程或購辦公用器材、物品，浮報價額、數量、收取回扣
      或有其他舞弊情事者」，所指之舞弊情事係屬概括規定，
      若有符合該款所列示之犯罪態樣，自予以優先適用為是，
      本案被告丁○○為犯罪事實欄一所示之犯行，旨在收取回
      扣，故其就該犯行，論以經辦公用工程收取回扣罪即可，
      勿須再以重覆評價，以同款之經辦公用工程有其他舞弊情
      事罪相論。
    (2)測釘案之發包固有前開不法存於其中，惟該工程確係已完
      工，且通過驗收，在無證據證明其等以減料或其他方式獲
      得不法利益得（即本條之舞弊行為所得或圖得之不法利益
      ，應可轉換財產上不法利益，並可計算其數額，始與立法
      意相符），依前開法律見解，縱有借牌及尋找原無意投標
      之廠商陪標以達得標之目的，惟既係以底價之價格得標，
      則其所得之工程款，應屬承攬工程並依約施工後所獲之合
      法利益，所為縱有不法，除構成其他罪責外，並不成立經
      辦公用工程舞弊罪，故檢察官於原審審理時另認被告丁○
      ○、乙○另涉有貪污治罪條例第4條第1項第3款之經辦公
      用工程舞弊罪，尚有誤會。
（三）本案並無積極證據足認被告被告丁○○、乙○另涉有貪污
      治罪條例第4條第1項第3款之經辦公用工程舞弊罪、被告
      乙○涉犯交付賄賂罪，被告甲○○被訴涉犯幫助對於公務
      員違背職務之行為交付賄賂罪等部分，原亦應為無罪之判
      決，惟公訴意旨認各該部分與上開應論罪科刑部分，有裁
      判上一罪或實質上一罪之關係，因此不另為無罪之諭知，
      併此敘明。
據上論斷，應刑事訴訟法第369條第1項前段、第364條、第299條
條第1項前段，貪污治罪條例第2條、第3條、第4條第1項第3款、
第10條第1項、第3項、第17條、第19條，刑法第2條第1項、第
214條、第28條、第31條第1項、（修正前、後）第33條第5款、
（修正前）第55條、第59條、（修正前）第41條第1項前段、（
修正前、後）第37條第2項，刑法施行法第1條之1，（修正廢止
前）罰金罰鍰提高標準條例第2條，中華民國96年度罪犯減刑條
例第2條第1項第3款、第7條、第9條，判決如主文。
本案經檢察官丙○○到庭執行職務。
中    華    民    國    98    年    12    月    28    日
            刑事第十二庭  審判長法  官  康  應  龍
                                法  官  黃  家  慧
                                法  官  楊  真  明
以上正本證明與原本無異。
如不服本判決應於收受送達後10日內向本院提出上訴書狀，其未
敘述上訴理由者，並得於提起上訴後10日內向本院補提理由書（
均須按他造當事人之人數附繕本）「切勿逕送上級法院」。
                              書記官  李  淑  芬
中    華    民    國    98    年    12    月    28    日
附錄本判決論罪科刑法條
貪污治罪條例第4條：
有下列行為之一者，處無期徒刑或10年以上有期徒刑，得併科新
臺幣1億元以下罰金：
  一  竊取或侵占公用或公有器材、財物者。
  二  藉勢或藉端勒索、勒徵、強占或強募財物者。
  三  建築或經辦公用工程或購辦公用器材、物品，浮報價額、
      數量、收取回扣或有其他舞弊情事者。
  四  以公用運輸工具裝運違禁物品或漏稅物品者。
  五  對於違背職務之行為，要求、期約或收受賄賂或其他不正
      利益者。
  前項第1款至第4款之未遂犯罰之。
中華民國刑法第214條：
  明知為不實之事項，而使公務員登載於職務上所掌之公文書，
  足以生損害於公眾或他人者，處3年以下有期徒刑、拘役或5百
  元以下罰金。


司法院資訊處製作；財團法人民間司法改革基金會備份。
